最高法院民事判決　　　　　　九十六年度台上字第一二○六號
上　訴　人　甲 ○ ○
　　　　　　乙 ○ ○
　　　　　　丙 ○ ○
　　　　　　馮 美
　　　　　　丁 ○ ○
　　　　　　戊 ○ ○
　　　　　　己 ○ ○
　　　　　　庚 ○ ○
　　　　　　辛 ○ ○
　　　　　　壬 ○ ○
　　　　　　癸 ○ ○
　　　　　　子○○○
　　　　　　丑 ○ ○
　　　　　　寅 ○ ○
　　　　　　卯 ○ ○
　　　　　　辰 ○ ○
　　　　　　巳 ○ ○
　　　　　　午 ○ ○
共　　　同
訴訟代理人　吳 奎 新律師
被 上訴 人　未 ○ ○
訴訟代理人　王瀅雅律師
上列當事人間請求返還不當得利等事件，上訴人對於中華民國九
十五年七月十一日台灣高等法院第二審判決（九十四年度重上字
第四五一號），提起上訴，本院判決如下：
    主  文
原判決廢棄，發回台灣高等法院。
    理  由
本件上訴人主張：坐落台北市○○段○○段三八九、三八九之一
、三九○、三九○之一、三九一、五五七之一、五五八、五五七
、五一八、五一八之一、五一八之二號土地為馮佳崔之遺產。馮
佳崔於民國三十六年二月十三日死亡，有配偶馮蔡罔市、長子馮
丙丁、次子馮文秀及三女馮敏為其繼承人。馮蔡罔市於四十六年
間死亡，上開土地由馮丙丁、馮文秀及馮敏繼承。馮敏、馮丙丁
、馮文秀又先後死亡，伊分別為其繼承人，上開土地應由伊共同
繼承。惟被上訴人與馮文秀於七十七年三月二十ㄧ日簽立協議書
，並於八十ㄧ年十ㄧ月八日簽立補充買賣協議書，將上開土地中
之三八九之一、三九○、三九○之一、三九一、五五七之一、五
ㄧ八之一號五筆土地（下稱系爭土地）出賣與被上訴人。嗣系爭
土地於八十二年間經台北市政府徵收，經被上訴人起訴請求馮文
秀讓與其對台北市政府徵收補償費之請求權，經最高法院判決被
上訴人勝訴確定，被上訴人乃向台灣台北地方法院（下稱台北地
院）提存所領取地價補償費計新台幣（下同）一千零六十二萬八
千四百二十九元。然系爭土地非僅由馮文秀一人繼承，馮文秀雖
將系爭土地出售與被上訴人，其買賣契約違反土地法第三十四條
之一第一項規定，對馮文秀以外之繼承人不生效力。被上訴人領
取系爭土地之徵收補償費，並無法律上之原因，且侵害伊受領該
補償費之權利等情，爰依不當得利及侵權行為之法律關係，求為
命被上訴人給付七百零八萬五千六百十九元，及自八十六年十月
六日起至清償日止，按法定利率計算遲延利息之判決（上訴人原
請求被上訴人給付一千零六十二萬八千四百二十九元及自八十七
年一月一日起至清償日止，按法定利率計算之遲延利息，第ㄧ審
判決上訴人敗訴，上訴人就七百零八萬五千六百十九元本息敗訴
部分，提起第二審上訴）。
被上訴人則以：系爭土地於七十七年間已登記為馮文秀所有，伊
以買賣為原因向馮文秀購買該土地，應受善意信賴之保護，縱馮
佳崔之其他繼承人未拋棄繼承，與伊無關。況土地登記謄本上已
明載系爭土地屬馮文秀所有，可見其他繼承人確已拋棄繼承，上
訴人主張馮丙丁及馮敏並未拋棄繼承云云，應負舉證責任等語，
資為抗辯。
原審維持第一審所為上訴人請求被上訴人給付七百零八萬五千六
百十九元本息敗訴部分之判決，駁回其上訴，無非以：系爭土地
原為馮佳崔之遺產，馮佳崔於三十六年二月十三日死亡，由其配
偶馮蔡罔市、長子馮丙丁、次子馮文秀及三女馮敏共同繼承，惟
七十七年九月間係由馮文秀單獨繼承，將系爭土地登記為馮文秀
所有，馮丙丁及馮敏則未登記為所有人；嗣系爭土地於八十二年
間經台北市政府徵收後，被上訴人於八十六年間依最高法院八十
六年度台上字第二三八九號確定判決向台北地院提存所領取地價
補償費一千零六十二萬八千四百二十九元，為兩造所不爭執，堪
信為真實。查系爭土地於台北市政府徵收時，依土地登記謄本記
載既登記為馮文秀一人所有，馮文秀自為地價補償費之唯一領取
權人，至於馮佳崔之其他繼承人是否拋棄繼承；是否得向馮文秀
請求前開地價補償費，係屬繼承人間內部問題，不影響台北市政
府將地價補償費發給馮文秀之認定。被上訴人係依上開最高法院
之確定判決領取系爭地價補償費，自有法律上之原因，不成立不
當得利或侵權行為。又被上訴人非專業代書，依其與馮文秀間之
補充買賣協議書約定，僅負「協辦」繼承登記之義務，上訴人並
未證明系爭土地係由被上訴人辦理馮文秀之繼承登記，則其主張
被上訴人故意違法將馮文秀登記為唯一繼承人云云，亦不足採取
。從而，上訴人本於不當得利及侵權行為之法律關係，請求被上
訴人給付七百零八萬五千六百十九元本息，不應准許等詞，為其
判斷之基礎。
查系爭土地原為馮佳崔之遺產，馮佳崔於三十六年二月十三日死
亡，由馮蔡罔市、馮丙丁、馮文秀及馮敏共同繼承，七十七年九
月間由馮文秀一人單獨繼承，並登記為馮文秀所有，為原審所認
定之事實。然上訴人一再主張：馮佳崔之繼承人非僅馮文秀一人
，其餘繼承人馮蔡罔市、馮丙丁、馮敏並未拋棄繼承，馮文秀於
簽立協議書時，系爭土地尚登記在馮佳崔名下，繼承登記又是全
權委由被上訴人處理，被上訴人以馮丙丁、馮敏拋棄繼承為理由
，將系爭土地登記馮文秀一人名下，此登記對馮丙丁、馮敏為無
效，且被上訴人於另案自承：「當初馮佳崔之繼承人是我付代價
一一拜託他們拋棄繼承，最後只剩馮文秀一人」，被上訴人自非
善意第三人，其以馮丙丁、馮敏拋棄繼承為理由，登記為馮文秀
一人所有而將系爭土地出售與被上訴人，對其餘繼承人不生效力
，且係故意侵害上訴人之權益，自符合侵權行為之要件等語（見
原審卷第九四頁、一一一頁、一三五頁）。究竟馮文秀以外之其
他繼承人有無合法拋棄繼承？若未拋棄繼承，七十七年九月間其
他繼承人亦無協議分割遺產，將系爭土地分歸馮文秀取得，則馮
文秀逕將系爭土地登記為伊一人所有，對其餘繼承人是否發生效
力？系爭土地之繼承登記為馮文秀一人所有，是否由被上訴人辦
理？被上訴人若非善意第三人，其與馮文秀訂立買賣契約是否不
法侵害其他繼承人之權益？攸關上訴人得否依侵權行為或不當得
利法律關係，請求被上訴人賠償或返還系爭地價補償費。原審對
於上訴人前述攻擊方法恝置不論，徒以上開理由即為不利於上訴
人之判決，尚嫌速斷，且有判決不備理由之違法。又上訴人請求
之利息，第一審係請求自八十七年一月一日起算，第二審則請求
自八十六年七月六日起算，核有擴張聲明之情形，原判決就此未
為准駁之諭知，亦有疏略。上訴論旨，指摘原判決為不當，求予
廢棄，非無理由。
據上論結，本件上訴為有理由。依民事訴訟法第四百七十七條第
一項、第四百七十八條第二項，判決如主文。
中　　華　　民　　國　九十六　年　　五　　月　三十一　日
                      最高法院民事第二庭
                          審判長法官  蕭　亨　國
                                法官  陳　淑　敏
                                法官  葉　勝　利
                                法官  劉　福　聲
                                法官  黃　義　豐
      本件正本證明與原本無異
                                      書  記  官
中　　華　　民　　國　九十六　年　　六　　月　 十一 　日
                                                      Ｋ
